臺灣高雄地方法院民事判決　　　　　　　96年度勞訴字第17號
原　　　告　戊○○
訴訟代理人　林維毅律師
複代 理 人　李育任律師
被　　　告　統聯汽車客運股份有限公司
法定代理人　乙○○
訴訟代理人　丙○○
　　　　　　甲○○
　　　　　　丁○○
上列當事人間給付工資事件，本院於民國96年10月16日言詞辯論
終結，判決如下：
    主  文
原告之訴及其假執行之聲請均駁回。
訴訟費用由原告負擔。
    事實及理由
一、按訴狀送達後，原告不得將原訴變更或追加他訴，但擴張或
    減縮應受判決事項之聲明者，不在此限，民事訴訟法第255
    條第1 項第3 款定有明文。本件原告於起訴後將原應受判決
    事項之聲明：「被告應給付原告新台幣（下同）670,362 元
    ，及自起訴狀繕本送達被告之翌日起至清償日止，按年息5
    ％計算之利息。」，擴張為：「被告應給付原告859,023 元
    ，及自民國96年7 月16日起至清償日止，按年息5 ％計算之
    利息。」，核係訴之聲明金額之擴張，且經被告當庭表示同
    意（本院卷第92頁），亦與上揭法條規定相符，依法自應予
    以准許，合先敘明。
二、原告主張：原告自91年10月9 日起受僱於被告，擔任營業大
    客車駕駛員之工作，兩造並簽立勞動契約書（下稱系爭勞動
    契約）1 份。嗣原告於95年1 月3 日19時50分許，駕駛被告
    所有車號708-FA號營業大客車（下稱系爭大客車），行經國
    道一號南下307 公里處時，疏未注意車前狀況，自後追撞由
    訴外人黃正宏所駕駛因故障而停放於路肩之車號7K-887號營
    業曳引車而肇事（下稱系爭車禍），被告以原告發生系爭車
    禍為由，於95年1 月4 日起將原告停職停薪，嗣至同年5 月
    12日始將原告復職，惟至同年7 月3 日，被告又依被告公司
    之員工工作規則（下稱系爭工作規則）第48條第71款及行車
    事故處理辦法第2 條第1 項規定，以原告發生系爭車禍係有
    責肇事，且系爭大客車車損超過200,000 元為由將原告解僱
    。惟系爭工作規則及行車事故處理辦法，原告於任職後未經
    被告告知，原告並不知上開規定之內容，自不須受上開規定
    之拘束。且依工作規則第48條第71款之規定，須因未保持安
    全距離因而追撞肇事者始有適用，而本件原告係因未注意車
    前狀況而發生系爭車禍，並不符合上開規定之情形，被告自
    不得適用系爭工作規則及行車事故處理辦法將原告解僱。又
    依被告所提出系爭大客車之估價單可知，被告已於95年3 月
    8 日知悉系爭大客車之修理費達384,100 元，被告卻遲至同
    年7 月3 日將原告解僱，已逾勞動基準法第12條第2 項所規
    定30日之除斥期間。綜上，被告係非法將原告解僱，以原告
    於95年6 月份所領薪資52,062元（日薪1,735.4 ，即52,062
    ÷30＝1,735.4） 計算，被告自95年1 月4 日起至7 月31日
    止共計短發165 日之薪資予原告，且被告積欠原告自95年8
    月起至96年6 月止共計11個月之薪資，合計被告積欠原告之
    薪資為859,023 元（1,735.4 ×165 ＋52,062×11＝859,02
    3） ，又被告係非法解僱原告，原告自無補服上開期間勞務
    之義務。原告爰依系爭勞動契約之法律關係，聲明求為判決
    ：(1)被告應給付原告859,023 元，及自96年7 月16日起至清
    償日止，按年息5 ％計算之利息。(2)原告願供擔保請准宣告
    假執行。
三、被告則以：
  (1)依系爭勞動契約第9 條之規定：「本契約未規定之事項均依
    甲方（指被告）制定之工作規則及規章決定之。」，是系爭
    工作規則自係系爭勞動契約內容之一部分，原告應受其拘束
    。又原告於系爭車禍發生前，曾於91年11月24日及93年11月
    18日分別肇事，且該2 次肇事，被告均依行車事故處理辦法
    之規定，對原告為行政處分及按月於原告薪資扣除其應負擔
    之賠償金額，是原告顯已知悉被告公司有行車事故處理辦法
    之規定，原告主張其不知有工作規則及行車事故處理辦法之
    規定而不受其拘束云云，自屬無據。
  (2)次按系爭工作規則第48條第71款規定：「駕駛員肇事，其原
    因係未保安距因而追撞肇事者。其賠償及行政處分悉依行車
    肇事處理辦法（按即被告公司之行車事故處理辦法）辦理。
    」及行車事故處理辦法第2 條第1 項規定：「每一有責肇事
    事故，駕駛員應負擔賠償責任金額標準如左：(1)自車車損駕
    駛員全額負擔，自車車損金額達20萬元（不含）以上者，解
    僱。」。本件原告發生系爭車禍後，原告雖陳稱其無過失，
    惟系爭車禍經送臺灣省台南區車輛行車事故鑑定委員會（下
    稱台南區鑑定委員會）及臺灣省車輛行車事故覆議鑑定委員
    會（下稱覆議鑑定委員會）2 次鑑定結果，均認原告駕駛系
    爭大客車，未注意車前狀況，為肇事主因，是原告自係有責
    肇事，且系爭大客車因系爭車禍致車身嚴重損壞，修理費高
    達399,000 元及拖吊費8,400 元，被告損失已達407,400 元
    （399,000 ＋8,400 ＝407,400） ，是被告以系爭工作規則
    及行車肇事處理辦法之規定將原告解僱，並無不合。
  (3)原告就系爭車禍認為其無過失，雖經台南區鑑定委員會鑑定
    後，認為原告未注意車前狀況，為肇事主因，惟原告不服該
    鑑定而申請覆議，被告為求慎重及維護原告權益，同意待覆
    議結果後再為處理，經覆議鑑定委員會鑑定後，仍認為原告
    未注意車前狀況，為肇事主因，被告此時始確定原告應負過
    失責任。而被告係於95年6 月22日，經覆議鑑定委員會將鑑
    定結果傳真予被告後始知悉覆議結果，故被告於同年7 月3
    日將原告解僱，並未逾勞動基準法第12條第2 項所規定30日
    之除斥期間。綜上，被告將原告解僱並無不合，原告請求被
    告給付上開積欠之薪資，並無理由等語置辯。聲明(1)原告之
    訴駁回。(2)如受不利之判決願供擔保請准宣告免為假執行。
四、兩造對下列事項不予爭執，並有內政部警政署國道公路警察
    局第四警察隊96年3 月1 日以公警四交字第0960401257號函
    文暨所附系爭車禍之道路交通事故初步分析研判表、交通事
    故現場草圖、道路交通事故現場圖、道路交通事故調查報告
    表（一）、（二）、談話紀錄表、酒精測定紀錄表各1 份、
    車禍現場照片6 張（見本院96年度雄勞調字第7 號卷第30至
    42 頁 ，下稱調解卷），及被告公司之行車事故處理辦法、
    工作規則、被告解僱原告之人事命令、系爭勞動契約各1 份
    、原告分別於91年11月24日及93年11月18日2 次肇事之統聯
    客運公司行車事故責任切結書2 份、憑證黏貼單、統一發票
    、汽車險賠款同意書、肇事估價單、和解書等資料（調解卷
    第17頁、第50至66頁、第73至76頁、本院卷第29至35頁）在
    卷可憑，堪認為真實。
  (1)原告自91年10月9 日起受僱於被告，擔任營業大客車駕駛員
    之工作，兩造並簽立系爭勞動契約。
  (2)原告於95年1 月3 日19時50分駕駛系爭大客車，行經國道一
    號南下307 公里處時，疏未注意車前狀況，自後追撞由黃正
    宏所駕駛因故障而停放於路肩之車號7K-887號營業曳引車而
    肇事。
  (3)被告以原告發生系爭車禍為由，於95年1 月4 日將原告停職
    停薪，嗣至同年5 月12日將原告復職，於同年7 月3 日，被
    告以系爭車禍係有責肇事，且系爭大客車車損超過200,000
    元為由，依系爭工作規則第48條第71款及行車事故處理辦法
    第2 條第1 項規定，不經預告將原告解僱。
  (4)原告分別於91年11月24日及93年11月18日，均因未保持安全
    距離追撞前車而肇事，原告該2 次有責肇事，被告均依行車
    事故處理辦法規定對原告為行政處分及按月於原告薪資中扣
    除其應負擔之賠償金額。
五、本件爭點為：
  (1)原告主張其未經被告告知系爭工作規則及行車事故處理辦法
    ，故不受系爭工作規則及行車事故處理辦法之拘束，有無理
    由？
  (2)被告得否因原告發生系爭車禍，依系爭工作規則第48條第71
    款及行車事故處理辦法第2 條第1 項規定，不經預告將原告
    解僱？
  (3)被告將原告解僱，有無逾越勞動基準法第12條第2 項所規定
    30日之除斥期間？
  (4)如被告係非法解僱原告，原告請求被告給付積欠之薪資859,
    023 元，有無理由？
六、原告主張其未經被告告知系爭工作規則及行車事故處理辦法
    ，故不受系爭工作規則及行車事故處理辦法之拘束，有無理
    由？
    原告主張其自91年10月9 日起受僱於被告後，被告未告知其
    系爭工作規則及行車事故處理辦法之內容，原告不須受上開
    規定之拘束等語，已為被告否認，辯稱：依系爭勞動契約第
    9 條之規定，系爭工作規則自係兩造勞動契約內容之一部分
    ，且原告於系爭車禍發生前，曾於91年11月24日及93年11月
    18日分別肇事，該2 次肇事，被告均依行車事故處理辦法規
    定對原告為行政處分及按月於原告薪資中扣除其應負擔之賠
    償金額，原告已知悉有上開規定等語，經查：
  (1)依被告所提出系爭勞動契約第9 條之規定：「本契約未規定
    之事項均依甲方（指被告）制定之工作規則及規章決定之。
    」（調解卷第74頁），是系爭勞動契約已明文規定就勞動契
    約未規定之事項，依系爭工作規則決定之，則系爭工作規則
    自應作為系爭勞動契約內容之一部分，且原告已自承有簽立
    系爭勞動契約，則原告對於系爭勞動契約規定之內容，自無
    不知之理，是原告陳稱其不知有系爭工作規則云云，不足為
    採。
  (2)原告於發生系爭車禍前，曾分別於91年11月24日及93年11月
    18日，因未保持安全距離追撞前車而肇事，且該2 次有責肇
    事，被告均依行車事故處理辦法規定對原告為行政處分及按
    月於原告薪資中扣除其應負擔之賠償金額之事實，已為兩造
    所不爭，且依上開2 次車禍原告所簽立之行車事故責任切結
    書第2 項記載：「本人自認有責以致事故，願依照公司肇事
    處理辦法之規定處理。」（調解卷第75、76頁），足見原告
    於發生上開2 次車禍後，顯已知悉被告公司有行車事故處理
    辦法規定之事實，應可認定。原告陳稱其不知有行車事故處
    理辦法云云，亦不足採信。
  (3)次按現代勞務關係中，因企業之規模漸趨龐大，受僱人數超
    過一定比例者，雇主為提高人事行政管理之效率，節省成本
    有效從事市場競爭，就工作場所、內容、方式等應注意事項
    ，及受僱人之差勤、退休、撫恤、資遣等各種工作條件，通
    常訂有共通適用之規範，俾受僱人一體遵循，此規範即工作
    規則，其內容除違反法令之強制或禁止規定或其他應適用之
    團體協約規定外，如經公開揭示或已交付勞工，當然成為僱
    傭契約內容之一部分，勞、雇雙方均應受其拘束（勞動基準
    法第70條、第71條參照）。苟勞方無反對之意思表示，自應
    認該工作規則於勞雇雙方均生補充勞僱契約內容之效力，而
    須共同遵守。本件縱認原告主觀上未知悉工作規則或行車事
    故處理辦法規定之內容，惟原告於任職之初，已與被告訂立
    系爭勞動契約，且依系爭勞動契約第9 條規定：「本契約未
    規定之事項均依甲方（指被告）制定之工作規則及規章決定
    之。」，該條規定所稱之工作規則及規章，自包括被告制定
    之系爭工作規則及行車事故處理辦法，而作為系爭勞動契約
    內容之一部分，原告自不得以其不知悉系爭工作規則、行車
    事故處理辦法之規定為由，主張其不受上開規定之拘束。從
    而，原告主張被告未告知其系爭工作規則及行車事故處理辦
    法，其不受上開規定之拘束云云，自屬無據。
七、被告得否因原告發生系爭車禍，依系爭工作規則第48條第71
    款及行車事故處理辦法第2 條第1 項規定，不經預告將原告
    解僱？
    原告主張其係因未注意車前狀況而發生系爭車禍，並不符合
    工作規則第48條第71款及行車事故處理辦法第2 條第1 項規
    定之情形，被告自不得依上開規定將其解僱等語，已為被告
    否認，辯稱：系爭車禍經2 次鑑定結果，均認原告駕駛系爭
    大客車，未注意車前狀況，為肇事主因，是原告自係有責肇
    事，且被告因系爭車禍之損失已達407,400 元，則被告依上
    揭規定將原告解僱，並無不合等語，經查：
  (1)按勞工有左列情形之一者，雇主得不經預告終止契約：(4)違
    反勞動契約或工作規則，情節重大者，勞動基準法第12條第
    1 項第4款定有明文。
  (2)本件系爭車禍原告已自認其有未注意車前狀況之過失（本院
    卷第162 頁），且系爭車禍經送台南區鑑定委員會及覆議鑑
    定委員會鑑定結果，均認原告駕駛系爭大客車，未注意車前
    狀況，為肇事主因，有台南區鑑定委員會95年3 月2 日南鑑
    字第0955900731號函文暨所附鑑定意見書及覆議鑑定委員會
    95年6 月1 日府覆議字第0950200234號函文各1 份在卷可憑
    （調解卷第31至33頁），是原告就系爭車禍有未注意車前狀
    況之過失，而為肇事主因，應堪認定。
  (3)系爭工作規則第48條第71款固規定：「駕駛員肇事，其原因
    係未保安距因而追撞肇事者。其賠償及行政處分悉依行車肇
    事處理辦法辦理。」，惟解釋意思表示，應探求當事人之真
    意，不得拘泥於所用之辭句，民法第98條定有明文。本件系
    爭工作規則第48條係針對被告公司行車人員（即指駕駛人員
    ）有違規情事時予以處分之規定，而觀之該條所規定合計77
    款違規之情形，就駕駛員因違反交通規則而肇事時之處分，
    僅於第44款、第71款及第72款予以規定，其中第44款係規定
    ：「行車肇事致人死亡，其責任確定為有業務過失者，解僱
    。」；第72款規定：「駕駛員肇事，其原因係酒後駕駛、闖
    紅燈、行駛路肩、吸食違禁藥品等因而追撞肇事者，解僱並
    負全額賠償責任。」，是第44款及第72款均係針對駕駛人有
    嚴重違反交通規則如闖紅燈等而肇事或致人死亡之重大情形
    時，予以最重之解僱處分，而於其他違反交通規則如未保安
    全距離或未注意車前狀況等情形而肇事時，則依第71款規定
    ，依行車事故處理辦法第1 、2 項之規定，視損失金額之輕
    重而有申誡、記過、解僱等不同之處分方式，應為系爭工作
    規則第48條第71款規定之真意。況駕駛人未保持安全距離而
    肇事，自可認其係未適當注意車前狀況，而未保持一定之安
    全距離而導致，故未保持安全距離解釋上自亦包含未注意車
    前狀況之情形在內。綜上，原告主張其係因未注意車前狀況
    而發生系爭車禍，並不符合系爭工作規則第48條第71款之情
    形云云，不足為採。
  (4)本件原告發生系爭車禍，有未注意車前狀況之過失，符合系
    爭工作規則第48條第71款之規定，已如上述，而依行車事故
    處理辦法第2 條第1 項規定：「每一有責肇事事故，駕駛員
    應負擔賠償責任金額標準如左：(1)自車車損駕駛員全額負擔
    ，自車車損金額達20萬元（不含）以上者，解僱。」（調解
    卷第17、18頁），而被告所有系爭大客車因系爭車禍致車身
    嚴重損壞，致被告支出修理費399,000 元及拖吊費8,400 元
    ，合計損失為407,400 元之事實，業據被告提出統一發票2
    紙及拖吊費用明細表1 紙為證（原告對此部分書證之真正不
    爭執），自堪認為真實。是原告因過失而發生系爭車禍，且
    致被告受有系爭大客車407,400 元之損失，則原告依據系爭
    工作規則第48條第71款及行車事故處理辦法第2 條第1 項規
    定將原告解僱，並無不合，亦符合勞動基準法第12條第1項
    第4 款，得不經預告終止勞動契約之規定。綜上，原告主張
    被告係非法解僱伊云云，亦屬無據。
八、被告將原告解僱，有無逾越勞動基準法第12條第2 項所規定
    30日之除斥期間？
    原告主張被告已於95年3 月8 日知悉系爭大客車之修理費為
    384,100 元，被告卻遲至同年7 月3 日將原告解僱，已逾30
    日之除斥期間等語，已為被告否認，辯稱：被告係於95年6
    月22日，經覆議鑑定委員會將鑑定結果傳真予被告後始知悉
    覆議結果，故被告於同年7 月3 日將原告解僱，並未逾除斥
    期間等語，經查：
  (1)按勞工有左列情形之一者，雇主得不經預告終止契約。雇主
    依前項第1 款、第2 款及第4 款至第6 款規定終止契約者，
    應自知悉其情形之日起，30日內為之，勞動基準法第12條第
    1 項、第2 項分別定有明文。
  (2)本件依被告所提出系爭大客車修理及拖吊費用之統一發票2
    份所載，日期均為95年2 月6 日，固可認被告已於95年2 月
    6 日即知悉系爭大客車之損失已超過200,000 元。惟依行車
    事故處理辦法第3 項第1 款規定：「肇事發生後，駕駛員應
    予停派‧‧‧」；第2 款規定：「停派期間依自車車損修復
    完成或視肇事按和解進度於6 個月內復派或依章解僱。」，
    是被告以原告發生系爭車禍為由，於95年1 月4 日將原告停
    派即停職停薪，嗣至同年5 月12日將原告復職，並未違反上
    揭於停派後應於6 個月內復派之規定。又原告於95年5 月9
    日經被告公司約談時，向被告表示：伊不服台南區鑑定委員
    會之鑑定結果，已申請覆議。因覆議結果尚未出來，伊同意
    被告公司將伊復派。如覆議結果，伊為肇事主因且車損超過
    200,000 元，伊同意依行車事故處理辦法處分等語，有被告
    之在職員工約談筆錄1 份（本院卷第26頁，原告不爭執其真
    正）在卷可憑，是被告辯稱：因原告不服台南區鑑定委員會
    之鑑定結果而申請覆議，被告同意待覆議結果後再為處理等
    語，自可採信。而被告係於95年6 月22日，經覆議鑑定委員
    會將鑑定結果傳真予被告而知悉覆議結果等情，業據被告陳
    述在卷，並有覆議鑑定委員會96年10月1 日府覆議字第0950
    20234B號函文及本院公務電話紀錄各1 份（本院卷第157 、
    159 頁）在卷可憑，應堪認為真實。是被告係於95年6 月22
    日知悉覆議結果，斯時被告始確定原告就系爭車禍應負過失
    責任，故被告係於95年6 月22日始知悉被告已符合上開規定
    之解僱事由，則被告於同年7 月3 日將被告解僱，自未逾30
    日之除斥期間。綜上，原告主張被告解僱原告已逾30日之除
    斥期間云云，亦不足為採。
九、本件被告並未非法解僱原告，且亦未逾30日之除斥期間，已
    如上述，則兩造之爭點：「如被告係非法解僱原告，原告請
    求被告給付積欠之薪資859,023 元，有無理由？」，本院自
    無須再予審究，併予敘明。
十、綜上所述，原告因過失而發生系爭車禍，且致被告受有系爭
    大客車407,400 元之損失，則原告依據系爭工作規則第48條
    第71款及行車事故處理辦法第2 條第1 項規定將原告解僱，
    並無不合，且被告亦未逾30日之除斥期間。從而，原告以被
    告係非法解僱為由，請求被告應給付原告積欠之薪資859,02
    3 元，及自96年7 月16日起至清償日止，按年息5 ％計算之
    利息，自無理由，應予駁回。
十、本件原告之訴既經駁回，則其假執行之聲請亦失所附麗，爰
一  一併駁回之。
十、據上論結，本件原告之訴為無理由，依民事訴訟法第78條，
二  判決如主文。
中　　華　　民　　國　　96　　年　　10　　月　　30　　日
                         民事鳳山勞工法庭法  官  呂憲雄
正本證明係照原本作成。
如不服判決，應於送達後二十日內，向本院提出上訴狀並表明上
訴理由，如於判決送達前提起上訴者，應於判決送達後十日內補
提上訴理由書（須附繕本）。
中　　華　　民　　國　　96　　年　　10　　月　　30　　日
                                         書記官  李文廣
